【裁判字號】    97,訴,89
【裁判日期】    970415
【裁判案由】    返還不當得利
【裁判全文】
臺灣桃園地方法院民事判決                97年度訴字第89號
原      告  六皇建材有限公司
法定代理人  甲○○
訴訟代理人  許朝財律師
複 代理 人  張育祺律師
被      告  台灣斗王實業股份有限公司
法定代理人  乙○○○
訴訟代理人  方伯勳律師
訴訟代理人  李建慶律師
複 代理 人  吳彥慧律師
上列當事人間請求返還不當得利事件，於中華民國97年4 月1 日
言詞辯論終結，本院判決如下：
    主  文
原告之訴及假執行之聲請均駁回。
訴訟費用由原告負擔。
    事實及理由
壹、程序方面：
    按當事人得就一定法律關係而生之訴訟，以合意定第一審管
    轄法院，民事訴訟法第24條第1 項定有明文。本件兩造所簽
    訂之買賣合約書第12條第1 項約定，兩造如因本契約發生爭
    執時，乙方（即被告）同意以甲方（即原告）所在地法院為
    第一審管轄法院，今原告所在地為桃園縣，故本院為兩造合
    意管轄之第一審管轄法院，合先敘明。
貳、實體方面：
一、原告起訴主張：
  (一)緣兩造前於民國93年10月21日簽訂「材料買賣合約書」，約
    定由被告依據原告之實際需求，供應原告木門材料；依兩造
    簽訂之「材料買賣合約價單」約定，本合約總價額為新臺幣
    （下同）10,962,000元；另本合約有效期間為93年9 月1 日
    起至94年12月31日止，原告承攬之所有工地均適用此合約，
    各工地正式開工後，再依各該工地之需求轉成個案合約；又
    依前揭「材料買賣合約價單」第11條約定，簽約後原告支付
    被告訂金（總承攬金額10％），於每期請款時扣回訂金10％
    ，若合約內樘數未全部用完，則賸餘訂金應轉為木門材料貨
    款抵扣。原告所預付之款項雖名為訂金，然實際性質應為貨
    款之預付，而非定金性質。兩造簽約後，原告即依約預付貨
    款124 萬4,250 元予被告，惟因原告之業主未接受被告公司
    木門之樣式、材質，故原告於契約期間均未指示被告出貨。
    兩造所簽訂者乃繼續性供給契約，被告得向原告主張之貨款
    ，仍應以原告實際訂購、被告實際供貨情形為準，並非兩造
    簽訂系爭材料買賣合約後，原告即有義務向被告訂貨，故原
    告未向被告下單，並無任何違約之可言。又本件契約於期滿
    終止後，契約當事人間因該契約所生之權利義務關係，仍應
    以該契約之約定為斷，契約內所為約定對於契約當事人仍屬
    有效，並非當然失效，故合約期間屆至終止後，原告當可依
    前揭特別條款第11條之約定，將訂金轉為貨款，請求被告出
    貨。本件契約期間屆滿後，原告於96年間依前揭「材料買賣
    合約價單」特別條款第11條之約定，將預付之貨款轉為木門
    材料通知被告出貨、交付木門材料，未料被告公司竟拒絕出
    貨，被告已陷於給付遲延，原告再於96年11月27日催告被告
    ，被告仍置之不理，原告乃於97年4 月1 日當庭以言詞向被
    告為解除契約之意思表示，爰依民法第259 條第2 款之規定
    請求被告返還原告預付之款項1,244,250 元。
  (二)並聲明：
    1.被告應給付原告1,244,250 元，及自起訴狀繕本送達之翌
      日起至清償日止，依年息5%計算之遲延利息。
    2.願供擔保請准宣告假執行。
二、被告抗辯：
  (一)原告與被告於93年10月21日簽署「木門材料」之材料買賣合
    約書、工程材料拋棄書、材料買賣合約價單、單價分析表；
    和「門框扇安裝」之工程合約書、合約價單、單價分析表、
    工程拋棄書」（上述為兩造所簽訂之完整系爭合約文件，以
    下簡稱「系爭材料合約」、「系爭工程合約」），契約期間
    為93年9 月1 日起至94年12月31日止，並約定原告所承攬工
    地預計3,000 樘實（心）木門框、扇之材料及安裝工程，由
    被告供售及承作，原告並先給付訂金124 萬4,250 元予被告
    ，被告隨即向他人訂購上開門窗、扇，並已支付150 萬元。
    詎原告於93年9 月1 日至94年12月31日間曾承攬多筆工程，
    依約應於工程進度達可施作實（心）木門框、扇階段通知被
    告進料安裝，惟原告卻違約擅自將該安裝工程轉由他人承接
    ，致於契約期間內，均未通知被告出貨施作，故被告未出貨
    施作，實係可歸責於原告之事由。原告所稱係因業主未接受
    被告公司木門之樣式、材質，而未通知被告出貨云云，未見
    其提出證據以實其說。因原告違約將該安裝工程轉由他人承
    接，致承攬工地預計3,000 樘實（心）木門框、扇之材料及
    安裝工程履行不能，實可歸責於原告之事由，則依民法第24
    9 條第2 款之規定，被告自無返還該定金之義務。又系爭契
    約之有效期間為93年9 月1 日至94年12月31日止，則於95年
    1 月1 日後，系爭契約即已失效，原告自無再請求被告依約
    出貨之權利，而所謂定金可轉為貨款，亦係僅限於契約期間
    內已發生之貨款債權始有抵扣之可言，系爭契約既已因期間
    屆滿而當然失效，被告解除系爭契約，於法不合。
  (二)並聲明：
    1.原告之訴及假執行之聲請均駁回。
    2.如受不利之判決，請准供擔保免為假執行。
三、兩造不爭執事項：
  (一)兩造於93年10月21日簽署「木門材料」之材料買賣合約書、
    工程材料拋棄書、材料買賣合約價單、單價分析表；和「門
    框扇安裝」之工程合約書、合約價單、單價分析表、工程拋
    棄書」。上開文件之效力，以「合約價單」為最優先、次為
    「合約書」。
  (二)系爭契約約定之有效期間，期間為自93年9 月1 日起至94年
    12月31日止。
  (三)原告已依系爭契約給付124萬4,250元予被告收受。
  (四)原告於系爭契約期間內，未向被告採購木門材料亦未通知被
    告安裝，而將木門材料之採購及安裝工程轉由他人承接。
四、本件兩造於97年4月1日言詞辯論時，協議簡化爭點如下：
  (一)原告是否有權請求被告給付0000000元之木門材料？被告拒
    絕給付，是否陷於給付遲延？
  (二)原告解除系爭材料及工程合約是否合法？
五、本院判斷：
  (一)原告無權請求被告給付1,244,250 元之木門材料
    1.本件兩造俱不爭執同時簽訂系爭「材料合約」及「工程合
      約」，而該二合約，其中「材料買賣合約價單」上記載之
      總承攬金額為1,0962,000元（含稅），及「工程合約價單
      」上記載之總承攬金額為1,480,500 元（含稅），兩者總
      計為12,442,500元，而其總合之10％即為1,244,250 元，
      即為本件原告所稱已給付予被告之金額。
    2.按解釋意思表示端在探求表意人為意思表示之目的性及法
      律行為之和諧性，解釋契約尤須斟酌交易上習慣及經濟目
      的而為之；又解釋契約，固須探求當事人立約時之真意，
      不能拘泥於契約之文字，但契約文字業已表示當事人之真
      意，無須別事探求者，即不得反捨契約文字而更為曲解（
      最高法院17年上字第1118號判例意旨參照）。依兩造所簽
      訂具有優先效力之「材料買賣合約價單」特別條款第11條
      約定：「簽約後甲方（指原告）支付乙方（指被告）訂金
      （總承攬金額10%） ，於每期請款時扣回訂金10% ，若合
      約期間內樘數未全部用完，則剩餘訂金應轉為木門材料貨
      款抵扣」（見本院卷第13頁）；另「工程合約價單」特別
      條款第11條約定：「簽約後甲方（指原告）支付乙方（指
      被告）訂金（總承攬金額10%） ，於每期請款時扣回訂金
      10% ，若合約期間內樘數未全部用完，則剩餘訂金應轉為
      工程款抵扣」（見本院卷第34頁）。是依上開二合約價單
      特別條款第11條之文義已明白規定：簽約後原告所支付之
      總承攬金額10% 價金，若原告有依約向被告採購木門材料
      及由被告安裝，則於被告每期請款時即扣回訂金之10% ，
      惟若於系爭二合約約定之有效期間（93年9 月1 日起至94
      年12月31日）內約定之樘數（共3000樘）未全部用完，則
      剩餘訂金，就木門材料部分係轉為「抵扣」原告前已通知
      被告出貨之木門材料貨款；就安裝工程部分係轉為「抵扣
      」之前已安裝之工程款，並無一語提及原告得於合約期滿
      後再請求被告給付「木門材料」及提供「安裝」之勞務。
      且衡諸常情，於合約期滿時，若原告已無其他工程，其請
      求被告給付木門材料顯無意義，且亦無處可安裝，故原告
      於本件主張：契約約定期間屆滿後，被告應將其給付之前
      開款項轉為木門材料交付原告，當非符合原契約約定之意
      旨。
    3.本件依材料買賣合約價單特別條款第1 條、第2 條、工程
      合約價單特別條款第1 條、第3 條約定：被告須配合原告
      之工地進度進料，且待原告之各工地正式開工後，本材料
      買賣合約及工程合約再依各工地需求轉成各案合約（見本
      院卷第13、34頁）。另依材料買賣合約書第8 條第4 款、
      第6 款之約定：原告因故通知被告確認停止送貨時，被告
      應立即停止送貨，其已到場材料，由原告核算給價（見本
      院卷第9 頁）。又依工程合約書第3 條之約定：本工程款
      金額乃「依實作數量重新核定總價」（見本院卷第30頁）
      。是揆諸上開約定，原告固無「使用完」全部約定之3000
      樘數之木門材料及安裝之的義務，惟依兩造所簽訂之材料
      買賣合約書第5 條、材料買賣合約價單第9 條、工程合約
      書第7 條、工程合約價單第6 條（見本院卷第8 、13、31
      、34頁）之約定，被告須於簽約時交付履約保證支票（總
      承攬金額10% ），在上述原告何時工地開工、通知進料均
      不確定，惟若原告一但通知進料安裝，被告即須無條件配
      合之約定條件下，此處原告簽約時先給付被告總承攬金額
      10% 的價款，實有衡平雙方權利義務之意。兩造於上開特
      別條款第11條既約定，原告預先給付被告之總承攬金額10
      % ，均係以「扣回」、「抵扣」之方式處理；且被告於系
      爭合約期滿（94年12月31日）後，當再無依原告之通知出
      貨予原告之義務；再者，「工程合約價單」之承攬金額10
      % （148,050 元），更無可能轉換為木門材料給付原告之
      理，則原告主張被告應依「工程合約價單」特別條款第11
      條之約定將前述其所給付之全部總承攬金額10% 款項（1,
      244,250 元），全數轉換為「木門材料」交付原告，即屬
      無據。
    4.依上述，被告既無給付1,244,250元之木門材料予原告之
      義務，則原告催告被告給付木門材料，被告拒絕給付，即
      無給付遲延之可言。
  (二)原告解除系爭材料合約及工程合約並不合法
    按繼續性供給契約，乃當事人約定一方於一定或不定之期限
    內，向他方繼續供給定量或不定量之一定種類、品質之物，
    而由他方按一定之標準支付價金之契約。此種類型契約具有
    四個特色：(1)單一契約、(2)定期或不定期、(3)給付之範圍與
    各個供給之時間，得自始確定或依買受人之需要決定之、(4)
    當事人自始欠缺分期履行一個數量上自始業已確定給付之認
    識。本件兩造均係以單一材料合約及工程合約，預定一定合
    約期限、固定單價、及數量上限，而約定由被告提供原告木
    門材料及安裝勞務，且系爭材料買賣合約價單特別條款第1
    條、第2 條、工程合約價單特別條款第1 條、第3 條約定：
    被告須配合原告之工地進度進料，待原告之各工地正式開工
    後，本材料買賣合約及工程合約再依各工地需求轉成各案合
    約（見本院卷第13、34頁），是堪認兩造自始欠缺分期履行
    一個數量上自始業已確定給付之認識，故本件合約應屬繼續
    性供給契約。而「繼續性供給契約」，性質上僅得終止契約
    而不得解除契約 (蓋若允其解除而使其自始歸於消滅，將使
    法律關係趨於複雜)。 又兩造均不爭執系爭材料合約及工程
    合約之有效期限係自93年9 月1 日起至94年12月31日止，於
    原告97年4 月1 日當庭以言詞向被告為解除契約之意思表示
    時，早已期限屆滿多年；況本件被告既無給付1,244,250 元
    之木門材料予原告之義務（理由詳如上述），原告自不得以
    被告給付遲延為理由，對被告解除契約。綜合上述，原告解
    除系爭材料合約及工程合約乃不合法。
六、從而，原告依民法第259 條第2 款之規定請求被告給付原告
    1,244,250 元，及自起訴狀繕本送達之翌日起至清償日止，
    依年息5%計算之遲延利息，為無理由，應予駁回。
七、本件事實已臻明確，兩造其餘之攻擊或防禦方法，及未經援
    用之證據，經本院斟酌後，認為與判決基礎之事實並無影響
    ，均不足以影響本裁判之結果，自無庸一一詳予論駁之必要
    ，併此敘明。
八、原告之訴既經駁回，其假執行之聲請亦失所附麗，併予駁回
    之。
九、訴訟費用負擔之依據：民事訴訟法第78條。
中    華    民    國    97    年    4     月    15    日
                        民事第三庭  法  官  林曉芳
以上正本係照原本作成。
如對本判決上訴，須於判決送達後20日內向本院提出上訴狀。
中    華    民    國    97    年    4     月    15    日
                                    書記官  邱飛鳴


司法院資訊處製作；財團法人民間司法改革基金會備份。
